臺灣高等法院民事判決　　　　　　　　 99年度家上字第250號
上　訴　人　羅怡如
被　上訴人　羅榮河
　　　　　　賴妍君
　　　　　　賴妍妃
　　　　　　賴建宏
　　　　　　賴羿君
　　　　　　王錦雲
上列當事人間確認親子關係不存在等事件，上訴人對於民國99年
8月20日臺灣士林地方法院第一審判決（98年度親字第76號）提
起上訴，本院於100年2月15日言詞辯論終結，判決如下：
    主  文
上訴駁回。
第二審訴訟費用由上訴人負擔。
    事實及理由
壹、程序方面
    被上訴人羅榮河、賴妍君、賴妍妃、賴建宏、賴羿君、王錦
    雲（下合稱被上訴人，單指其中一人則逕稱其姓名）經合法
    通知（分見本院卷第126頁至第127頁；第119頁；第115頁；
    103頁至第112頁；第123頁；第114頁），未於言詞辯論期日
    到場，核無民事訴訟法第386條各款所列情形，爰依上訴人
    聲請（見本院卷第133頁），由其一造辯論而為判決。
貳、實體方面
一、上訴人起訴主張：伊自幼即與祖父母共同生活，祖母過世後
    ，伊雖與母親羅碧燕及姊妹共同居住，但常懷疑為何與羅碧
    燕不親近，嗣經深思：(一)伊在幼童時期即曾見過二名與伊面
    貌相似的女孩，經詢問伊祖母，祖母僅承認其中一人即訴外
    人羅美玲為伊之雙胞胎姊妹，另一名女孩卻遭祖母否認為伊
    之三胞胎姊妹之一。成長後伊於就讀桃園縣新興工商時，與
    在該校教數學之老師王秋蓉有猶如伊與羅美玲間之心電感應
    ，且伊離婚後再到王秋蓉家拜訪時，其家人不僅對伊之態度
    有異，並於伊假意離開王秋蓉家再返回該處時，偷聽到其家
    人對王秋蓉稱不用擔心，足見王秋蓉對伊避不見面，係因其
    與伊、羅美玲為三胞胎姊妹。另伊透過電視畫面，感應得到
    與王錦雲間有很強烈的母女天性，故伊應非羅碧燕之女，而
    與羅美玲、王秋蓉皆為王錦雲所生。(二)伊祖母在世時，曾提
    及王錦雲在花蓮做比丘尼，祖母說的同時眼神看了伊一下，
    祖母當時之反應讓伊深感懷疑。且李前總統登輝曾於伊幼年
    時來伊家與祖父會談，並不准外人靠近，兩、三年前，伊在
    網頁上查知李登輝亦是支持慈濟慈善事業的幕後推手之一，
    可推知伊之祖父母、李登輝、與王錦雲均為舊識。又伊幼年
    時，見祖父母於位在新竹之糕餅店新復珍（下稱新復珍）購
    買物品時，均未付帳，而新復珍之老闆娘常與祖父望著伊一
    眼後，相互交換眼色。伊長大後，初戀男友之妻涂慧美曾對
    伊炫耀其與新復珍間之親戚關係，惟伊嗣後追問涂慧美時又
    遭否認。後經伊在網路查證發現，王錦雲與新復珍之老闆同
    為臺中人，家中也經營相同的娛樂事業－劇院（新復珍糕餅
    店樓上三至四或四至五樓是戲院），足見新復珍之老闆和王
    錦雲有相當之關係。從而，依上開推斷，與王錦雲相關之人
    均直接或間接否認伊與王錦雲的關連，可證伊非羅碧燕所生
    之女，而係王錦雲所生之女等情，並聲明：(一)確認伊與羅碧
    燕間之親子關係不存在。(二)確認伊與王錦雲間之親子關係存
    在。
二、賴妍君未於言詞辯論期日到場，惟以書狀記載：上訴人與伊
    是血脈相連的親手足，旁人常因聲音或外貌將伊倆誤認，怎
    會沒有血緣關係？此事件深深擾亂了伊的生活，伊不知如何
    是好；伊與上訴人一起成長至小學五年級才分開居住，的確
    是同母所生之親姊妹等語。另賴妍妃則曾具狀陳稱：伊與上
    訴人皆到財團法人林口長庚紀念醫院（以下簡長庚醫院）進
    行鑑定，長庚醫院與伊均無造假之動機及可能性等詞。
三、羅榮河、賴建宏、賴羿君、王錦雲未於言詞辯論期日到場，
    亦未提出書狀作何聲明或陳述。
四、本件經原審判決確認被上訴人之訴駁回。上訴人不服原審判
    決，提起上訴，聲明為：(一)原判決廢棄。(二)確認上訴人與羅
    碧燕間之親子關係不存在。(三)確認上訴人與王錦雲間之親子
    關係存在。被上訴人則未為聲明。
五、上訴人不爭執之事實（見本院卷第56頁，並依判決格式修正
    或刪減文句，或依爭點論述順序整理內容）
（一）上訴人原名為羅桂枝，戶籍登記其母親為羅碧燕（見原審
      卷第17頁）。而羅榮河、賴妍君、賴妍妃、賴建宏、賴羿
      君等人之戶籍亦均記載其等之母親為羅碧燕。
（二）羅碧燕已於75年11月6日死亡。
（三）上揭事實，並有戶籍謄本、除戶戶籍謄本影本等件附卷可
      稽（分別見原審卷第93頁至第98頁、第14頁背面），自堪
      信為真實。
六、經本院於99年11月11日與上訴人整理之爭點為（見本院卷第
    56頁，並依本院論述之先後與妥適，而調整其順序、內容）
（一）上訴人是否即有受確認判決之法律上利益？
（二）上訴人與羅碧燕間之親子關係是否不存在？
（三）上訴人與王錦雲間之親子關係是否存在？
七、茲就爭點分別論述如下
（一）上訴人有即受確認判決之法律上利益。
  １、按確認法律關係之訴，非原告有即受確認判決之法律上利
      益者，不得提起之；確認證書真偽或為法律關係基礎事實
      存否之訴，亦同。前項確認法律關係基礎事實存否之訴，
      以原告不能提起他訴訟者為限。民事訴訟法247條第1項、
      第2項分別定有明文。又所謂即受確認判決之法律上利益
      ，係指法律關係之存否不明確，原告主觀上認其在法律上
      之地位有不安之狀態存在，且此種不安之狀態，能以確認
      判決將之除去之者而言（最高法院52年臺上字第1240號判
      例意旨參照）。
  ２、經查，上訴人主張：伊非為其戶籍登記之母賴羅碧燕之親
      生女，而係王錦雲之親生女云云。職是，上訴人之戶籍登
      記，與上訴人主觀認定之親子關係不同，此涉及上訴人身
      分法律關係之確定，對於親權、扶養、繼承等關係之成立
      或存在與否，皆有重大影響，是上訴人有即受確認判決之
      法律上利益，堪以確定。
（二）上訴人與羅碧燕間之親子關係，應屬存在。
  １、上訴人係主張：長庚醫院鑑定係黑箱作業，為維護伊之權
      益，伊要求檢驗DNA儀器之軟體程式，必須顯現讓伊確定
      未在預設值中為造假鎖定，並請求公開公正不作假，再度
      鑑定賴妍妃與伊之血緣是否真正，亦不得漠視長庚醫院應
      負起之偽造DNA文書責任云云。
  ２、惟查，上訴人原名為賴桂枝，戶籍登記其母親為羅碧燕（
      見原審卷第17頁）。而羅榮河、賴妍君、賴妍妃、賴建宏
      、賴羿君等人之戶籍亦均記載其等之母為羅碧燕等情，有
      其等之戶籍資料附卷可憑（見原審卷第93頁至第98頁）。
      因賴羅碧燕已於75年11月6日過世（見原審卷第14頁背面
      ），無從以其骨灰與上訴人進行親子鑑定，上訴人乃具狀
      稱：賴羿君係伊親眼所見確定為賴羅碧燕所生，故請求就
      伊與賴羿君鑑定是否有血緣關係，以確定其非賴羅碧燕所
      生等情（見原審卷第45頁）。然因賴羿君未能連繫、表明
      願接受鑑定，上訴人乃向原審具狀稱：賴妍妃主動表明願
      與上訴人為血緣鑑定等詞（見原審卷第47頁至第52頁），
      原審乃依上訴人之聲請為鑑定（見原審卷第53頁至第60頁
      ），合先指明。
  ３、次查，經原審函請長庚醫院就上訴人與賴妍妃進行血液鑑
      定，據長庚醫院函覆鑑定結果為：不能排除上訴人與賴妍
      妃之姊妹關係；經過計算累積同母同父、同母異父姊妹關
      係係數分別為000000000.6、0000000.96，意即上訴人與
      賴妍妃應為同母之姊妹關係，但為同父或異父的關係，則
      無法確定；上訴人與賴妍妃皆具有相同之粒線體基因序列
      ，這些基因是由母親直接將此全套體遺傳給小孩。因此，
      可以證實上訴人與賴妍妃應為同母系之關係，可加強以上
      同母親姐妹關係之推論等節，有長庚醫院98年8月27日長
      庚院法字第0779號函附之親子鑑定報告附卷可憑（見原審
      卷第62頁至第64頁，下稱系爭鑑定報告）。準此，上訴人
      與賴妍妃應均為賴羅碧燕所生，要可確定。
  ４、至於，上訴人雖稱：伊懷疑伊之檢體被調包，因為伊是三
      胞胎。賴妍妃可能根本沒有抽血，而是用伊另外一個雙胞
      胎妹妹的血液，跟伊比對作鑑定，或是專業性作假云云。
      但查，長庚醫院覆稱：系爭鑑定報告係依上訴人與賴妍妃
      於98年8月21日到長庚醫院採檢之檢體比對；長庚醫院採
      檢受鑑人檢體之流程，除採檢前需核對每位受鑑人之證件
      及複印影本留存外，每位受鑑人亦予以拍照留存，並在相
      關資料上請受鑑人按印右手指模，而採檢後之檢體，經受
      鑑人予以簽名確認後，均嚴密控管及上鎖，故應無遭人置
      換之可能；長庚醫院採用之鑑定方法，係依短斷片重複序
      列基因（Short Tandem Repeat）之檢查方法等情，有長
      庚醫院98年12月18日長庚院法字第1233號函暨98年8月21
      日上訴人及賴妍妃至該院鑑定時所書寫之資料表影本、照
      片影本等附卷可稽（見原審卷第79頁至第82頁）。基此，
      堪認長庚醫院於系爭鑑定報告之鑑定流程中，業已確實核
      對上訴人與賴妍妃之身分資料，方才進行採血鑑定，應無
      疑問。
  ５、復查，上訴人既不爭執其與賴妍妃於98年8月21日均曾至
      長庚醫院，且斟諸長庚醫院於採集上訴人與賴妍妃之檢體
      後，就檢體均嚴密控管及上鎖，足知其鑑定流程堪稱嚴謹
      ，系爭鑑定報告之鑑定結果應可信賴。再者，原審函請長
      庚醫院鑑定上訴人與賴妍妃之血緣關係，長庚醫院鑑定人
      員與上訴人及賴妍妃均不相識，實無甘冒作假刑責之必要
      。況且，參諸賴妍妃亦具狀否認有造假之可能等情（見原
      審卷第44-1頁）；上訴人之戶籍資料並無其係三胞胎之記
      載，長庚醫院人員焉能尋得上訴人所稱之三胞胎姐妹採血
      鑑定等情以佐，可見上訴人主張；其檢體被調包或長庚醫
      院專業性作假云云，自非可採，至為明悉。
  ６、況查，審酌賴妍君具狀稱：上訴人跟伊是血脈相連的親手
      足，旁人常因聲音或外貌將伊等誤認，伊等怎會沒有血緣
      關係等語；而賴妍妃之外貌，亦與上訴人相似（見原審卷
      第82頁）等情以察，足證上訴人僅因記憶中有人長相與其
      相似，即誤認自己為三胞胎，卻忽略其姊妹亦有長相與其
      相似者，顯見其所述非屬可取。
  ７、且查，佐以上訴人提出之出生登記申請書（見本院卷第66
      頁，其上姓名羅桂枝即為上訴人之原名，並參原審卷第19
      頁、本院卷第57頁背面），載明上訴人為單胎；上訴人自
      承：伊認為三胞胎就是伊、羅美玲、王秋蓉；羅美玲、王
      秋蓉跟伊不是同年同月同日生，羅美玲好像小伊一年，王
      秋蓉大伊一年等語（見本院卷第58頁）觀之，足徵上訴人
      所稱其為三胞胎云云，當不足採，至為明悉。
  ８、職是，上訴人與羅碧燕間之親子關係應屬存在，洵堪認定
      。至上訴人於本院敘及：由國民身分證統一編號編排，可
      見戶政事務所造假；伊祖父可能與李登輝認識；伊祖母可
      能被人活活打死，故伊懷疑伊之身世有問題云云，核與本
      件待證事實無關，自無贅行調查之必要。至上訴人聲請再
      為鑑定血緣關係，然上訴人與羅碧燕之親子關係存在，有
      系爭鑑定報告可參，且系爭鑑定報告並無不可取之情事，
      業經認定如上４至７所載。是以，上訴人復聲請鑑定血緣
      ，亦無必要，併此說明。
（三）上訴人與王錦雲間之親子關係應不存在。
  １、上訴人係主張：不論王錦雲地位多崇高、重要，亦不能使
      伊放棄認親娘之權利；另請調查李登輝與王瑞瑜之母李寶
      珠有何因緣，因伊孩童時期常聽祖母提起寶珠此人；而台
      塑王姓家族與王錦雲之宗親家族有無關聯，亦請調查，否
      則一個大家族企業為何阻礙伊認親娘云云。
  ２、然查，上訴人與羅碧燕間之親子關係存在，業經認定如上
      （二）所述。職是之故，上訴人既為賴羅碧燕所生，自不
      可能為王錦雲所生。因此，上訴人請求確認其與王錦雲間
      之親子關係存在，亦屬無據，至為明悉。
  ３、此外，上訴人僅因於電視畫面感受王錦雲演說時面容之慈
      愛，即誤認其非賴羅碧燕所生，或係因上訴人幼時係與祖
      父母共同生活，無法與賴羅碧燕建立感情之遺憾，而產生
      亟欲否認其與賴羅碧燕間親子關係之片面印象，實難採取
      。至上訴人上揭主張，核與本件事實並無明顯關連，要無
      調查必要，均併此指明。
八、綜上所述，上訴人之主張，為不足採。是則，上訴人請求確
    認其與賴羅碧燕間之親子關係不存在，及請求確認其與王錦
    雲間之親子關係存在，均屬無理由，不應准許。原審為上訴
    人敗訴之判決，並無不合。上訴意旨指摘原判決不當，求予
    廢棄改判，為無理由，應予駁回。
九、本件事證已臻明確，至於未論述之爭點；兩造其餘之攻擊或
    防禦方法；未經援用之證據，經本院斟酌後，認為均不足以
    影響本判決之結果，自無一一詳予論駁之必要，併此敘明。
十、據上論結，本件上訴為無理由，依民事訴訟法第449條第1項
    、第78條、第463條、第385條第1項前段，判決如主文。
中    華    民    國    100  年     3    月     1     日
                  民事第五庭
                        審判長法  官  李錦美
                              法  官  黃雯惠
                              法  官  鍾任賜
正本係照原本作成。
如不服本判決，應於收受送達後20日內向本院提出上訴書狀，其
未表明上訴理由者，應於提出上訴後20日內向本院補提理由書狀
（均須按他造當事人之人數附繕本）上訴時應提出委任律師或具
有律師資格之人之委任狀；委任有律師資格者，另應附具律師資
格證書及釋明委任人與受任人有民事訴訟法第466條之1第1項但
書或第2項（詳附註）所定關係之釋明文書影本，如委任律師提
起上訴者，應一併繳納上訴審裁判費。
中    華    民    國    100  年     3    月     1     日

                              書記官  吳金來
附註：
民事訴訟法第466條之1（第1項、第2項）：
對於第二審判決上訴，上訴人應委任律師為訴訟代理人。但上訴
人或其他法定代理人具有律師資格者，不在此限。
上訴人之配偶、三親等內之血親、二親等內之姻親，或上訴人為
法人、中央或地方機關時，其所屬專任人員具有律師資格並經法
院認為適當者，亦得為第三審訴訟代理人。